最高法院民事判決　　　　　　　　　 110年度台上字第1858號
上　訴　人　巫江禮
訴訟代理人　林聖鈞律師
複 代理 人　盧意祥律師
被 上訴 人　楊禮仲

訴訟代理人　林民凱律師
上列當事人間請求返還土地事件，上訴人對於中華民國109年8月
25日臺灣高等法院臺中分院第二審判決（109年度重上字第141號
），提起上訴，本院判決如下：
    主  文
原判決廢棄，發回臺灣高等法院臺中分院。
    理  由
本件被上訴人主張：伊父訴外人楊炎生將所有坐落○○縣○○鎮
○○段000、000地號土地（下稱系爭土地）出租予上訴人，並簽
訂三七五租約（下稱系爭租約）。嗣楊炎生為擴大家庭農場經營
規模，申請收回系爭土地自耕，經彰化縣溪湖鎮公所（下稱溪湖
鎮公所）於民國104年7月16日准其辦理終止租約登記，溪湖鎮地
政事務所亦辦理系爭租約塗銷註記。詎上訴人仍繼續占用系爭土
地而為無權占有，楊炎生已於107年1月23日將系爭土地過戶予伊
，伊自得請求返還等情。爰依民法第767 條規定，求為命上訴人
返還系爭土地之判決。
上訴人則以：系爭租約於103年12月31日租期屆滿後，伊於104年
1月7日向溪湖鎮公所表示續租，楊炎生除符合法定收回自耕之事
由外，有續租之義務。且伊於租期屆滿後，仍繼續於系爭土地上
耕作並繳納租金，被上訴人未即為反對之意思表示，應認已捨棄
收回自耕並默示更新成立新不定期租賃契約，伊非無權占有。況
被上訴人尚未依耕地三七五減租條例（下稱減租條例）第19條第
3 項規定補償伊，不得收回耕地等語，資為抗辯。
原審維持第一審所為上訴人敗訴之判決，駁回其上訴，係以：楊
炎生與上訴人就系爭土地訂有系爭租約，於 103年12月31日租期
屆滿。上訴人於104年1 月7日向溪湖鎮公所申請續訂租約，楊炎
生於同年2月4日以擴大家庭農場經營規模為由，依減租條例第19
條規定，申請收回系爭土地，因依法無不得收回之情形，溪湖鎮
公所於104年7月16日准楊炎生辦理終止租約登記（下稱系爭處分
），上訴人對之不服，提起行政爭訟，經臺中高等行政法院 104
年度訴字第461號、最高行政法院 105年度判字第531號判決駁回
上訴人請求，而於105 年10月13日確定，並經溪湖鎮地政事務所
辦理塗銷註記。系爭租約於 103年12月31日租期屆滿即消滅，無
待被上訴人另為終止之意思表示，上訴人已失合法占用系爭土地
之權源，核屬無權占有。系爭處分經行政爭訟就實體上審查決定
而告確定，兼有形式上及實質上確定力，上訴人就被上訴人是否
符合擴大家庭農場經營規模乙節，即不得再行爭執。又前述系爭
租約期滿、上訴人申請續訂租約及被上訴人申請收回土地之時間
相續且接近，足認於租期屆滿後楊炎生已為反對上訴人繼續使用
之意思表示，無適用減租條例第1條、民法第451條規定，視為以
不定期限繼續契約之可能。楊炎生於107年1月23日以贈與為原因
，將系爭土地過戶予被上訴人。楊炎生與被上訴人於收回系爭土
地前，並無依減租條例第19條第2項準用同條例第17條第2項規定
，先為給付補償金之義務，二者亦非立於互為對待給付之關係，
上訴人抗辯被上訴人未給付補償金前，不得請求交還系爭土地云
云，不足採信。綜上，被上訴人依民法第767 條規定，請求上訴
人返還系爭土地，洵為正當，應予准許等詞，為其判斷之基礎。
按行政機關對於耕地三七五租約所為之行政行為，限於管理耕地
租約之訂立、變更、終止或換訂等登記事項，至於有關當事人間
之租約是否合法終止或消滅、有無續訂租約等實體法上效力之事
宜，則為普通法院之權限，不受行政機關是否准予收回之拘束。
次按租賃期間屆滿後，承租人仍為租賃物之使用收益，而出租人
不即表示反對之意思者，視為以不定期限繼續契約，民法第 451
條定有明文，是定有期限租賃之出租人不欲續租者，須於期限屆
滿前或屆滿後，向承租人具體、明白表示期滿後不再續租之反對
表示，始發生阻止續約之效力。又自減租條例施行後，未約定租
佃期間者，最短應為6年，此觀同條例第5條規定甚明。查上訴人
抗辯系爭租約租期屆滿後，伊仍繼續耕作系爭土地並繳納租金，
且被上訴人未有反對之意思表示，租約已默示更新云云，並提出
耕種及存摺照片、與楊炎生、被上訴人對話之譯文為證（見原審
卷第57至65、69至73、85至87、159 頁、一審卷第97頁）。被上
訴人則陳稱伊的意思是法律關係確定前讓他們種云云（見一審卷
第452頁）。原審固認定楊炎生於104年2月4日以擴大家庭農場經
營規模為由，申請收回系爭土地，溪湖鎮公所以系爭處分准楊炎
生辦理終止租約登記，上訴人提起行政爭訟，經臺中高等行政法
院104年度訴字第461號、最高行政法院105年度判字第531號判決
駁回確定之事實。惟楊炎生於103 年12月31日系爭租約屆滿後，
對於上訴人繼續耕作收益，有無於相當期日內向上訴人具體、明
白表示不再續租之反對意思？攸關系爭租約是否默示更新，乃原
審未調查審認，徒以租期屆滿與楊炎生申請收回系爭土地之時間
相續且接近，即認楊炎生已向上訴人為反對繼續使用之意思表示
，不無可議。上訴論旨，指摘原判決違背法令，求予廢棄，非無
理由。
據上論結，本件上訴為有理由。依民事訴訟法第477條第1項、第
478條第2項，判決如主文。
中    華    民    國   110    年    11    月    25    日
                      最高法院民事第七庭
                          審判長法官  林  恩  山  
                                法官  周  舒  雁  
                                法官  黃  麟  倫  
                                法官  黃  書  苑  
                                法官  吳  青  蓉  
本件正本證明與原本無異
                                      書  記  官 
中    華    民    國   110    年    12    月    2     日